【裁判字號】    98,重訴,65
【裁判日期】    980709
【裁判案由】    返還不當得利
【裁判全文】
臺灣臺北地方法院民事判決              98年度重訴字第65號
原      告  丙○○
訴訟代理人  丁福慶律師
複  代理人  洪嘉傑律師
被      告  甲○○
訴訟代理人  黃三榮律師
            翁焌旻律師
            楊永芳律師
            乙○○
上列當事人間請求返還不當得利事件，本院於中華民國98年6 月
23日言詞辯論終結，判決如下：
    主      文
被告應給付原告新臺幣伍仟壹佰貳拾貳萬壹仟陸佰零伍元及自民
國九十七年十月二十二日起至清償日止，按年息百分之五計算之
利息。
被告應將同欣電子工業股份有限公司拾玖萬肆仟壹佰玖拾陸股之
股票，及自民國九十六年十月二十三日起至返還日止因上開股票
所受之股利及股息之分配返還原告。
訴訟費用由被告負擔。
本判決第一項於原告以新台幣壹仟柒佰零柒萬肆仟元或同面額之
臺灣土地銀行股份有限公司無記名可轉讓定存單供擔保後，得假
執行；但被告如於假執行程序實施前以新台幣伍仟壹佰貳拾貳萬
壹仟陸佰零伍元或同面額之合作金庫商業銀行股份有限公司建國
分公司可轉讓定期存單或保證書為原告供擔保後，得免為假執行
。
本判決第二項於原告以新台幣肆佰柒拾參萬貳仟元或同面額之臺
灣土地銀行股份有限公司無記名可轉讓定存單供擔保後，得假執
行；但被告如於假執行程序實施前以新台幣壹仟肆佰壹拾玖萬伍
仟柒佰貳拾柒元或同面額之合作金庫商業銀行股份有限公司建國
分公司可轉讓定期存單或保證書為原告供擔保後，得免為假執行
。
    事實及理由
一、原告起訴主張：訴外人楊呈聰為原告之配偶，楊呈聰生前曾
    借用被告之名義，開立華僑商業銀行營業部之存款帳戶（帳
    號000-00000-00000-0 ，下稱系爭華僑銀行帳戶）及寶來證
    券股份有限公司證券存摺帳戶（帳號00000000000 ，下稱寶
    來證券帳戶）作為投資股票之用，並保管被告上開存摺及印
    章。嗣楊呈聰於民國96年10月11日死亡，楊呈聰與被告間之
    借名契約即因當事人一方死亡而消滅，被告甲○○自應將上
    開帳戶內之存款及股票返還予楊呈聰之全體繼承人。詎被告
    竟於同年11月7 日向華僑銀行及寶來證券公司謊報上開存摺
    、印章遺失，並重新申請補發存摺暨更換印鑑，致原告等繼
    承人無法處分上開帳戶內之遺產，共計侵占華僑銀行帳戶內
    存款51,22 萬1,605 元及同欣電子工業股份有限公司股票（
    下稱同欣股票）19萬4,196 股。又楊呈聰死亡後，伊與楊呈
    聰之旁系二親等血親楊惠捷、楊伊鈴、楊佩珍、丁○○等人
    共同繼承其遺產（繼承人之一楊志宏拋棄繼承），惟因楊惠
    捷、楊伊鈴、楊佩珍、丁○○等4 人已於97年7 月11日同意
    將該遺產中之債權部分由伊單獨繼承。爰依民法第179 條不
    當得利之規定、及侵權行為之法則，請求被告返還上開帳戶
    內之存款及股票、暨自96年10月23日起至返還日止，因上開
    股票所受之股利及股息分配等語。並聲明：(一)被告應給付5,
    122 萬1,60 5元及自起訴狀繕本送達翌日起至清償日止，按
    年息5%計算之利息。(二)被告應將同欣電子工業股份有限公司
    股票19萬4, 196股，及自96年10月23起至返還日止因上開股
    票所受之股利及股息之分配返還原告。(三)原告願供現金或臺
    灣土地銀行股份有限公司無記名可轉讓定存單為擔保，請准
    宣告假執行。
二、被告則以：
  (一)訴外人楊呈聰與被告之妹周一蘭於65年間即開始交往，至楊
    呈聰過世為止，兩人之交往時間已長達32年之久。周一蘭長
    期未外出工作，交往期間經濟來源均仰賴楊呈聰提供，楊呈
    聰於89年間與周一蘭成立8,000 萬元養老金之贈與契約，並
    表示欲先將同欣股票贈與周一蘭。嗣楊呈聰於94年間知悉自
    己罹患癌症，為履行上開贈與契約，且考量周一蘭罹患恐慌
    症之情況，乃由周一蘭徵得被告同意，借用被告名義開立系
    爭寶來證券帳戶及華僑銀行帳戶，由楊呈聰將贈與之同欣股
    票存入被告之寶來證券帳戶中，再陸續將出售同欣股票換得
    之現金存入華僑銀行帳戶，故此一帳戶自95年5 月26日開戶
    時起，即僅有賣出同欣股票，而無其他公司股票交易記錄，
    與一般投資股票有頻繁進出情形不同。系爭證券及存款帳戶
    內之股票及現金均係楊呈聰贈與周一蘭，再由周一蘭借用被
    告之名義開立帳戶保管，則被告占有系爭帳戶之存款及股票
    ，即具有正當合法權源，原告依據不當得利及侵權行為等規
    定，向被告請求返還系爭證券及存款帳戶之股票及現金，並
    無理由。
  (二)又楊呈聰於95年10月間曾邀請其三姐丁○○、周一蘭與被告
    等4 人見面，該次見面之主要目的即係為告知周一蘭，其贈
    與周一蘭之財物已經存入系爭帳戶中，並將上開帳戶之存摺
    及印章先委由丁○○代為保管，待日後有需要時再行取回。
    丁○○並於楊呈聰過世後之97年1 月間，將被告之95年度綜
    合所得稅核定稅款繳款書交付周一蘭，且要求其更正稅單之
    聯絡地址，勿再寄至同欣公司，由此足證系爭帳戶內之存款
    及股票應為楊呈聰贈與周一蘭無誤。
  (三)再者，和欣建業有限公司（下稱和欣公司）之登記資料上，
    並無任何關於楊呈聰之記載，亦未顯示被告於和欣公司之出
    資額係由楊呈聰所提供，原告僅以被告名義上曾擔任和欣公
    司之發起人及股東乙節，即推論被告與楊呈聰間就和欣公司
    之出資曾成立借名契約關係云云，實屬無據。縱被告於和欣
    公司之出資額確係由楊呈聰所提供，然被告對此事毫無所悉
    ，自無從與楊呈聰成立借名契約，更遑論得據此推論楊呈聰
    與被告就本件系爭證券及存款帳戶亦有借名契約關係。至楊
    呈聰將上述和欣公司退回之股款指定存入被告之華僑銀行帳
    戶中，乃為履行贈與周一蘭養老金之承諾所為，尚不足以證
    明被告與楊呈聰就系爭華僑銀行及寶來證券帳戶亦成立借名
    契約。
  (四)況依原告所主張之事實，楊呈聰僅單純借用被告之名義開立
    帳戶，並未委任被告處理任何事務，與民法委任契約之規定
    不符，自無法援引或類推適用委任契約之相關規定，認楊呈
    聰與被告等間借名契約之法律關係，已因楊呈聰死亡而消滅
    等語置辯。
  (五)並聲明：(1)原告之訴及假執行之聲請均駁回。(2)如獲不利判
    決，被告願以現金或合作金庫商業銀行股份有限公司建國分
    公司可轉讓定期存單或保證書供擔保，請准宣告免為假執行
    。
三、兩造不爭執事項
  (一)花旗（台灣）銀行股份有限公司（原名華僑商業銀行）營業
    部設立之存款帳號000-00000-00000-0 、寶來證券股份有限
    公司衡陽分公司設立之證券存摺帳號000000000005號，均係
    以被告名義開立，惟系爭存款帳戶及證券帳戶之存摺、印章
    ，於原告之被繼承人楊呈聰死亡前，均放置於楊呈聰處。
  (二)楊呈聰於96年10月11日死亡，原告及訴外人楊惠捷、楊志宏
    、楊伊鈴、楊佩珍、丁○○均為法定繼承人，嗣楊志宏拋棄
    繼承，而原告對楊呈聰之其他繼承人主張民法第1030條之1
    配偶之剩餘財產分配請求權，經其他繼承人於97年7 月11日
    書立同意書，其上記載同意就楊呈聰遺產債權中，債務人為
    甲○○之系爭存款帳戶內之存款5,122 萬1,605 元、系爭證
    券帳戶內之同欣公司股票19萬4,196 股債權，均由原告取得
    權利，作為清償對原告所負關於剩餘財產分配請求債務之用
    ，否則亦屬原告基於繼承人地位，可得分配之遺產範圍。
  (三)被告自89年起至95年止之綜合所得稅均由楊呈聰代為辦理申
    報，楊呈聰持有綜合所得稅結算申報書，申報書連絡地址均
    填寫同欣公司地址。
  (四)原告曾分別於96年10月25日、30日、11月2日自被告名義之
    系爭存款帳戶領取30萬元、90萬元及90萬元，共計210萬元
    。
  (五)被告於96年11月7 日分別向花旗（台灣）銀行及寶來衡陽分
    公司申報上開存款帳戶存摺、印鑑遺失，及股票帳戶印鑑遺
    失，並重新補發存款帳戶存摺、暨更換上開二帳戶之印鑑，
    致原告持有之系爭存款帳戶存摺、及二帳戶之印鑑作廢，而
    補發當時系爭存款帳戶內尚有存款5,122 萬1605元、系爭證
    券帳戶內尚有同欣公司股票19萬4,196股。
  (六)同欣公司職員即訴外人汪志文於96年10月23日持被告之系爭
    證券帳戶存摺並蓋用被告之印鑑，將系爭證券存摺內之同欣
    公司股票19萬4,196 股，匯至大華證券股份有限公司（下稱
    大華證券公司）以被告名義開立之集保帳號3Ｚ000000000 之
    帳戶集保6 個月，現仍於大華證券公司同欣公司集保帳戶中
    。
  (七)前開存款及證券帳戶內之存款及股票，於存入被告前開帳戶
    前為楊呈聰所有。
四、原告主張其配偶即被繼承人楊呈聰與被告間之借名契約已消
    滅，依民法不當得利及侵權行為之規定，訴請被告返還系爭
    帳戶內之存款及股票等情，然為被告所否認，並以前揭情詞
    置辯。是本件之爭點厥為：(一)系爭存款及證券帳戶是否係原
    告之被繼承人楊呈聰借用被告名義所開立？若被告與楊呈聰
    間有借名契約存在，該契約關係是否因楊呈聰死亡而消滅？
    (二)若已消滅，被告是否應對被告負不當得利之返還責任？(三)
    被告對原告應否負侵權行為之損害賠償責任？茲分別述析如
    下：
  (一)系爭存款及證券帳戶是否係原告之被繼承人楊呈聰借用被告
    名義所開立？
  (1)按請求履行債務之訴，除被告自認原告所主張債權發生原因
    之事實外，依民事訴訟法第277 條前段之規定，應先由原告
    就其主張之此項事實，負舉證之責任。若原告已盡舉證責任
    後，被告於其抗辯之事實，亦應負證明之責任。易言之，原
    告就其應為舉證事項已有相當之證明，被告欲否認其主張者
    ，即不得不更舉反證，證明其反對主張之事實。倘被告未能
    提出確切之反證，則原告對其主張之事實既已為相當之證明
    ，自堪信為真實。次按當事人約定，一方（借名者）經他方
    （出名者）同意，而就屬於一方現在或將來之財產，以他方
    之名義，登記為所有人或其他權利人，即為借名契約。在現
    行法下，借名契約乃無名契約，依私法自治原則，當事人基
    於特定目的而訂立借名契約，自無不可，故當事人間之權利
    義務，應先依雙方當事人之契約內容而定，契約未約定者，
    則以補充解釋之方法定之。又借名登記契約，係以當事人間
    之信任關係為基礎，其性質與委任關係類似，自可類推適用
    民法第550 條規定，認借名登記契約關係因當事人一方死亡
    而消滅。
  (2)查原告主張以被告名義所開立之系爭華僑銀行帳戶及寶來證
    券帳戶中之同欣公司股票19萬4,196 股、及華僑銀行帳戶內
    之存款5,122 萬1605元，均為楊呈聰所出資，且上開證券帳
    戶及存款帳戶之印鑑及存摺均由楊呈聰保管等情，業據提出
    華僑銀行存款存摺、寶來證券存摺各1 份（見本院卷第12-2
    0 頁），且為被告所不爭執，應堪信為真實。而矧之上開股
    票及存款既均為楊呈聰所有，而以被告之名義，登記為所有
    人，揆諸上開說明，楊呈聰與被告間就此部分應成立借名契
    約。至楊呈聰生前究係基於節稅或分散股權等考量，而將其
    所有之同欣股票及存款存入被告之帳戶內，因楊呈聰已死亡
    而無從知悉，惟觀之被告並不爭執上開股票及存款係楊呈聰
    所有，而借名登記於被告名下，僅抗辯借名關係存在於被告
    與周一蘭間等語，顯見被告係基於借名契約而為系爭存款及
    股票之名義上所有人乙節，已屬信而有徵。而系爭帳戶之存
    摺及印章平日均由楊呈聰保管使用，購買股票之資金亦為楊
    呈聰所挹注，已如前述，則被告指稱本件借名契約之借名者
    為周一蘭云云，自應由其就此利己事實負舉證之責。
  (3)次查，被告抗辯楊呈聰於89年間與周一蘭成立8,000 萬元養
    老金之贈與契約，並將系爭同欣公司股票贈與周一蘭，且考
    量周一蘭罹患恐慌症，方借用被告名義開立系爭帳戶等情，
    固經證人周一蘭到庭證稱：楊呈聰很久以前就說要給我股票
    ，因為我與被告都在一起，我有恐慌症無法一人外出，我徵
    得被告同意請楊呈聰用被告名義買股票。楊呈聰89年間說要
    給我養老金，95年5 月份楊呈聰賣同欣電股票，得款要給我
    。95年間楊呈聰有交代，有一天他找我與被告見面，其姐丁
    ○○也有來，地點在博愛路馬可波羅，楊呈聰介紹丁○○給
    我們姊妹認識，楊呈聰把寶來證券存摺拿出來說「這是要給
    我的，因我對股票不懂，丁○○是我唯一可以信任的人，要
    我信任她，把東西放在丁○○那邊保管，要買賣她都會處理
    ，因為她是公司財務」，丁○○有聽到且當場說好，並在存
    摺背面留下其手機號碼，以供我日後聯絡之用等語（見本院
    卷第254-1 頁），並提出寫有丁○○手機號碼之存摺影本1
    份為證（見本院卷第86頁），惟此核與證人丁○○所證稱：
    系爭證券帳戶存摺及印章是楊呈聰後來行動不便時交給我的
    ，因為楊呈聰有在作股票，叫我去補摺，補摺後我就放在楊
    呈聰之抽屜。楊呈聰生前並未跟我提過周一蘭，因為楊呈聰
    行動不方便，有一次他要我陪他去博愛路馬可波羅咖啡店，
    這是我第一次看到被告姊妹，楊呈聰要求我在存摺背面留下
    姓名電話交給被告，我不曉得楊呈聰的用意為何，當時他們
    只聊到健康問題，因楊呈聰不方便，要我留姓名電話給周一
    蘭，花旗銀行帳戶我沒有看過。楊呈聰也沒有提及他與周一
    蘭的關係，當時楊呈聰只是腳不方便人還好好的，不可能提
    到遺願。95年3 月間楊呈聰還跟我們去香港玩，楊呈聰過世
    前並未將財產分配妥適，他是突然過世的等語（見同卷第25
    3-255 頁），顯有未合，尚難遽信為真。況楊呈聰要求丁○
    ○留下電話予被告，其目的不止一端，亦可能係為方便被告
    聯絡借名登記後續處理、及相關課稅事宜之考量，尚難以此
    遽認楊呈聰與周一蘭有贈與契約。
  (4)又被告雖以丁○○於楊呈聰過世後之97年1 月間，曾將被告
    之95年度綜合所得稅核定稅款繳款書交付周一蘭，且要求其
    更正稅單之聯絡地址，勿再寄至同欣公司等語置辯，並經證
    人周一蘭證稱：這是丁○○拿給我的，她說有張稅單要給我
    ，我請她用寄的，丁○○約我在馬可波羅見面，大約是97年
    3 月間等語，然此核與證人丁○○所證稱：不記得有無見過
    此繳款書等語，即有不符；且上開繳款書之前均寄送至同欣
    公司，亦可推論被告與楊呈聰間因有借名關係，故向由楊呈
    聰代為繳納被告之綜合所得稅；至楊呈聰過世後，縱丁○○
    確曾要求被告更改稅單寄送地址，然此是否即係承認系爭帳
    戶內之存款及股票為被告所有，尚有可疑。
  (5)末按，借名登記契約係以當事人間之信任關係為基礎，其性
    質與委任關係類似，應可類推適用民法第550 條規定，認借
    名登記契約關係因當事人一方死亡而消滅。本件被告與楊呈
    聰間有借名契約存在，已如前述，則雙方基於信任關係而將
    鉅額之資產登記於他方名下之借名關係，自當因借名者即楊
    呈聰之死亡而消滅。從而原告主張被告與楊呈聰間之借名契
    約已因楊呈聰死亡而消滅乙節，應屬可取。
  (二)被告是否應對被告負不當得利之返還責任？
    按無法律上之原因而受利益，致他人受損害者，應返還其利
    益，雖有法律上之原因，而其後已不存在者，亦同，民法第
    179 條定有明文。又受領人於受領時，知無法律上之原因或
    其後知之者，應將受領時所得之利益，或知無法律上之原因
    時所現存之利益，附加利息，一併償還；如有損害，並應賠
    償，民法第182 條第2 項定有明文。次按應付利息之債務，
    其利率未經約定，亦無法律可據者，週年利率為5%。民法第
    203 條有明訂。查被告所有之系爭華僑銀行存款帳戶及寶來
    證券帳戶中尚存有楊呈聰所有之存款5,122 萬1,605 元、及
    同欣公司股票19萬4,196 股，已如前述，則原告請求被告返
    還上開存款併加計法定遲延利息，及返還上開同欣股票暨自
    96年10月23日起至返還日止因上開股票所受之股利及股息之
    分配，為有理由。
五、綜上所述，原告主張依不當得利法律關係，請求被告返還5,
    122 萬1,605 元，及自起訴狀繕本送達翌日即97年10月22日
    起至清償日止，按年息5%計算之利息，及返還同欣公司股票
    19萬4,196 股暨自96年10月23日起至返還日止因上開股票所
    受之股利及股息之分配，均屬有據，應予准許。
六、本件兩造均陳明願供擔保，分別聲請宣告假執行或免為假執
    行，本院經審核尚無不合，爰分別酌定相當擔保金額准許之
    。
七、本件為判決之基礎已臻明確，兩造其餘之攻擊或防禦方法，
    經本院斟酌後，認為均不足以影響本判決之結果，亦與本案
    爭點無涉，自無逐一詳予論駁之必要，併此敘明。
八、訴訟費用負擔之依據：民事訴訟法第78條。
中    華    民    國    98    年    7     月    9     日
                  民事第五庭   法  官  吳佳薇
以上正本係照原本作成。
如對本判決上訴，須於判決送達後二十日之不變期間內，向本院
提出上訴狀。
中    華    民    國    98    年    7     月    9     日
                               書記官  黃曼琳


司法院資訊處製作；財團法人民間司法改革基金會備份。
